【裁判字號】    99,台上,3899
【裁判日期】    990624
【裁判案由】    違反毒品危害防制條例
【裁判全文】
最高法院刑事判決            九十九年度台上字第三八九九號
上  訴  人  甲○○
選任辯護人  郭承昌律師
上列上訴人因違反毒品危害防制條例案件，不服台灣高等法院中
華民國九十七年八月七日第二審判決（九十七年度上訴字第一七
０七號，起訴案號：台灣板橋地方法院檢察署九十六年度偵字第
一二八一八號），提起上訴，本院判決如下：
    主  文
原判決撤銷，發回台灣高等法院。
    理  由
本件原判決認定上訴人甲○○（綽號阿宏）明知愷他命（Ketami
ne，俗稱Ｋ他命）及甲氧基甲基安非他命（Para-methoxy metha
mphetamine，簡稱PMMA），均為毒品危害防制條例所列之第三級
毒品，不得非法販賣及持有，竟意圖營利，自民國九十六年三月
間某日起至九十六年五月中旬某日止，經綽號「偉仔、猴子」之
高嘉宏撥打上訴人持用之0000000000號電話聯絡後，
在台北縣板橋市○○路某全家便利超商碰面，以新台幣（下同）
一千元價格販賣Ｋ他命一克及PMMA一顆予高嘉宏，共三次，另以
二千四百元價格販賣Ｋ他命三個（每個毛重約一克）予高嘉宏一
次，又於九十六年五月中旬某日，在台北縣板橋市○○路○段附
近7-11超商，以一千元價格販賣Ｋ他命一克及PMMA一顆予高嘉宏
一次。嗣於九十六年六月二日下午，因高嘉宏積欠三千元借款未
還，二人於同日晚上十一時在台北縣泰山鄉○○路與楓江路附近
全國加油站談判，高嘉宏要求等領取工資後返還，上訴人不同意
，開口數落、責罵高嘉宏，高嘉宏逕騎機車離開，上訴人即駕駛
自用小客車從後追趕，至楓江路與文化街口不慎追撞高嘉宏之機
車，致高嘉宏倒地受傷（過失傷害經撤回告訴）。嗣警員到場處
理，徵得上訴人同意，自其汽車內之面紙盒中搜出上訴人於九十
六年五月底，在台北縣永和市「TEMPO 舞廳」向他人購得之Ｋ他
命六包（驗餘淨重168.45公克）、PMMA六十顆、一粒眠二十顆，
上訴人所有摩托羅拉黑色行動電話機一支（含00000000
00號門號卡一張）及現金等物，因而撤銷第一審諭知上訴人無
罪之判決，改判論處其販賣第三級毒品，五罪刑。固非無見。
惟查：(一)、刑事訴訟法第一百五十九條之二規定：「被告以外之
人於檢察事務官、司法警察官或司法警察調查中所為之陳述，與
審判中不符時，其先前之陳述具有較可信之特別情況，且為證明
犯罪事實存否所必要者，得為證據。」明定被告以外之人於檢察
事務官、司法警察官、司法警察調查時之陳述，與審判中不符時
，必先前陳述具備「可信性之情況證據」及「必要性」之證據適
格要件，始得適用上開規定，承認先前陳述之證據能力。故事實
審法院遇有被告以外之人於審判中之陳述與先前審判外之陳述不
符，仍擬以先前審判外陳述作為判斷依據時，必須先就該審判外
陳述如何具備證據適格要件為必要之調查，並依調查所得，說明
如何具體比較、觀察先前審判外陳述之外部狀況，如何可認定是
在可信為真實之特別情況下所為，及主要待證事實之存在或不存
在，縱以其他證據替代，亦無從達到同一目的之心證理由。而所
謂「具有較可信之特別情況」，法院應就警詢筆錄製作之原因、
過程及其功能等加以觀察，並非對其陳述內容之證明力如何加以
論斷，二者不容混淆。如未經調查，單純以警詢距案發時間較近
，或非在被告面前陳述，較無來自被告在場之壓力等情，即逕認
先前陳述具有較可信之特別情況，則因警詢時間順序通常在先，
豈不造成該審判外陳述之證據價值，反優於審判中經具結、詰問
等程序所為陳述之結果，自不符立法本旨。原判決認證人高嘉宏
關於究係向上訴人「購買」，或「委託合買」第三級毒品一節，
因高嘉宏於原審否認向上訴人「購買」毒品，並證稱其警詢曾遭
警逼供、刑求等語（見原審卷第四十七頁），其警詢陳述與審判
中證言不符，則高嘉宏之警詢有何特別可信之情況，即應調查。
原審未就高嘉宏警詢陳述之證據適格要件為調查，亦未令提出該
項傳聞證據之檢察官為舉證，逕以高嘉宏於檢察官偵查時之陳述
與警詢供述內容相符，及警詢證述距案發日較近，記憶自較深刻
，較無來自上訴人在場之壓力而出於虛偽不實之指證，或事後串
謀而故為迴護上訴人之機會等語，而認其警詢陳述具有較可信之
特別情況（見原判決第三頁倒數第四行至第四頁第二十行），自
有可議。(二)、科刑判決所認定之事實與所採之證據，不相適合，
即屬證據上理由矛盾，其判決當然為違背法令。依卷內證據資料
所示，高嘉宏皆稱其向上訴人購買者係Ｋ他命及「搖頭丸」（即
MDMA，為第二級毒品）（見偵卷第二十三至二十四、一二五至一
二七頁），原判決又認上訴人當日被警查扣之大量PMMA係九十六
年「五月底」始行購入，與上訴人於九十六年三月起至九十六年
五月中旬賣給高嘉宏之毒品完全無關，則扣案PMMA及其鑑定報告
即與本件無何關連，不能作為上訴人販賣毒品之證據，原判決仍
以扣案之PMMA及經檢驗係第三級毒品之鑑定報告，資為上訴人販
賣第三級毒品PMMA之證據，並據此認上訴人主觀上雖認賣給高嘉
宏者係搖頭丸，實際上所賣者為第三級毒品PMMA，所犯輕於所知
，應從其所犯論以販賣第三級毒品罪，亦有理由矛盾之違失。從
而上訴人販賣給高嘉宏者，除Ｋ他命係第三級毒品外，其餘究係
第二級毒品或第三級毒品，即有未明，此與上訴人所犯之罪名攸
關，原審未予調查釐清，遽行判決，有調查職責未盡之違誤。又
單純持有第三級毒品者，法律並無處罰明文，原判決事實欄記載
上訴人明知Ｋ他命及PMMA均不得非法販賣及「持有」，同有未合
。上訴意旨指摘原判決不當，非無理由，應認有撤銷發回更審之
原因。
據上論結，應依刑事訴訟法第三百九十七條、第四百零一條，判
決如主文。
中    華    民    國  九十九  年    六    月  二十四  日
                      最高法院刑事第十三庭
                          審判長法官  賴  忠  星
                                法官  呂  丹  玉
                                法官  吳      燦
                                法官  葉  麗  霞
                                法官  林  立  華
本件正本證明與原本無異
                                      書  記  官
中    華    民    國  九十九  年    六    月  二十八  日
                                                      Ｅ

司法院資訊處製作；財團法人民間司法改革基金會備份。
